【裁判字號】    98,訴,3
【裁判日期】    981218
【裁判案由】    商業會計法等
【裁判全文】
臺灣臺北地方法院刑事判決                 98年度訴字第3號
公  訴  人  臺灣臺北地方法院檢察署檢察官
被      告  丙○○
            甲○○
上列被告因違反商業會計法案件，經檢察官提起公訴（臺灣臺北
地方法院檢察署97年度偵字第8688號、第27304 號），因被告於
準備程序為有罪陳述，經本院合議庭裁定適用簡式審判程序，判
決如下：
    主      文
丙○○共同連續商業負責人，以明知為不實之事項，而填製會計
憑證，處有期徒刑捌月，減為有期徒刑肆月，如易科罰金，以銀
元參佰元即新台幣玖佰元折算壹日。
甲○○共同連續商業負責人，以明知為不實之事項，而填製會計
憑證，處有期徒刑壹年，減為有期徒刑陸月，如易科罰金，以銀
元參佰元即新台幣玖佰元折算壹日。
    事實及理由
一、本件犯罪事實及證據均引用檢察官起訴書所載（如附件）。
二、法律之比較適用：
    查被告行為後，刑法於94年1 月7 日修正通過，94年2 月2
    日公布，95年7 月1 日施行（其中第2 條、第33條均經修正
    ）。按行為後法律有變更者，適用行為時之法律，但行為後
    之法律有利於行為人者，適用最有利於行為人之法律，現行
    刑法第2 條第1 項訂有明文。此條規定乃與刑法第1 條罪刑
    法定主義契合，而貫徹法律禁止溯及既往原則，係規範行為
    後法律變更所生新舊法律比較適用之準據法，是刑法第2 條
    本身雖經修正，但刑法第2 條既屬適用法律之準據法，本身
    尚無比較新舊法之問題，應一律適用裁判時之現行刑法第2
    條規定以決定適用之刑罰法律。又本次刑法修正之比較新舊
    法，應就罪刑有關之共犯、未遂犯、想像競合犯、牽連犯、
    連續犯、結合犯，以及累犯加重、自首減輕暨其他法定加減
    原因（如身分加減）與加減例等一切情形，綜其全部罪刑之
    結果而為比較，最高法院95年5 月23日著有95年度第8 次刑
    庭會議決議可資參照。且本於法律之適用不得割裂，須一體
    適用之原則，本件被告等之行為既係在刑法修正實施前所為
    ，即均應適用修正前之刑法（含連續犯、牽連犯）予以論罪
    科刑，併此敘明。
    經查：
（一）商業會計法之修正；
    按商業會計法於95年5 月24日，經總統修正公佈全文83條，
    並於公佈日施行，其中第71條之「本刑」部分，依修正前之
    舊法，係規定「5 年以下有期徒刑、拘役或科或併科新臺幣
    15萬元以下罰金」，嗣經修正為「5 年以下有期徒刑、拘役
    或科或併科新臺幣60萬元以下罰金」，顯以修正前之舊法為
    輕，較有利於行為人。而本件被告依起訴書所載之犯罪時間
    為「93年2 月起至93年3 月15日止」，即應適用95年5 月24
    日修正施行前之商業會計法論處。
（二）刑法之修正：
  (一)連續犯：修正前刑法第56條連續犯之規定，已於95年7 月1
    日刪除施行，此刪除雖非犯罪構成要件之變更，但顯已影響
    被告本案刑罰之法律效果，自屬法律有變更，依修正後刑法
    第2 條第1 項規定，比較新、舊法結果，本件被告之犯罪行
    為既有連續犯之情形，自得以適用較有利於被告之行為時之
    法律，即修正前刑法論以連續犯。
  (二)牽連犯：
    又被告行為時之刑法第55條後段：「犯一罪而其方法或結果
    之行為犯他罪名者，從一重處斷。」，即刑法上所謂「牽連
    犯」之規定，惟被告行為後上開法條亦已刪除。該項刪除雖
    非犯罪構成要件之變更，但已影響行為人刑罰之法律效果，
    自屬法律有所變更，而有比較新舊法之必要。而本案牽涉之
    違反商業會計法、稅捐稽徵法兩罪，若依舊法規定，僅依牽
    連犯規定以一罪論；若依新法，則須分論併罰。經比較新、
    舊法之結果，應以被告行為時之舊法較有利於被告。
  (三)罰金刑之修正：
    按刑法總則有關罰金刑之規定，依95年7 月1 日施行之修正
    後刑法第33條第5 款規定，已將原罰金刑最低額度由銀元1
    元（相當於新臺幣3 元），提高為新臺幣1,000 元以上，且
    以百元計之，比較新、舊法結果，應以行為時法律即修正前
    刑法第33條第5 款規定較有利於被告。
  (四)共同正犯：
    按刑法第28條原規定：「二人以上共同『實施』犯罪之行為
    者，皆為共同正犯。」新法修正為：「二人以上共同『實行
    』犯罪之行為者，皆為共同正犯。」將舊法之「實施」修正
    為「實行」。原「實施」之概念，包含陰謀、預備、著手及
    實行等階段之行為，修正後僅共同實行犯罪行為始成立共同
    正犯。是新法共同正犯之範圍已有限縮，排除陰謀犯、預備
    犯之共同正犯。新舊法就共同正犯之範圍既因此而有變動，
    自屬犯罪後法律有變更，而非僅屬純文字修正，應有新舊法
    比較適用之問題（最高法院96年台上字第934 號判決參照）
    。惟本案被告丙○○、甲○○與未到案之乙○○（業已發佈
    通緝，另予判決）三人間，就本案所涉犯行，不論依新、舊
    法規定，均屬該條所指之共同正犯，故修正前之規定並無不
    利於被告之情形，本件即應適用行為時之舊法，論以共同正
    犯。
（三）綜合上述，本件比較新舊法輕重後之結果，應以修正前之
      商業會計法、刑法規定，對被告較為有利，本件自應適用
      修正前之商業會計法與刑法相關規定論罪科刑。
三、又按「中華民國96年罪犯減刑條例」業經總統於96年7 月4
    日公布，同年7 月16日施行。被告之犯罪時間係在96年4 月
    24日前，依「中華民國96年罪犯減刑條例」第2 條第3 款、
    第7 條規定，被告自得適用上開條例予以減刑，併宣告易科
    罰金之折算標準，附此敘明。
四、應適用之法條：
  (一)刑事訴訟法第273 條之1 第1 項，第299 條第1 項前段、第
    310 條之2 、第454 條第1 項、第2 項。
  (二)修正前商業會計法第71條第1 款，稅捐稽徵法第43條第1 項
    。
  (三)刑法第11條前段、第2條第1項但書，修正前刑法第28條、第
    56條、第55條、第41條第1項前段。
  (四)中華民國96年罪犯減刑條例第2條第3款、第7條、第9條。
  (五)廢止前罰金罰鍰提高標準條例第2 條，現行法規所定貨幣單
    位折算新臺幣條例第2 條。
五、如不服本件判決，得自收受判決送達之日起10日內，向本院
    提出上訴書狀並載明上訴理由，上訴於第二審法院。
中    華    民    國    98    年    12    月    18    日
                  刑事第十二庭    法  官  楊台清
以上正本證明與原本無異。
如不服本判決應於收受送達後10日內向本院提出上訴書狀，並應
敘述具體理由；其未敘述上訴理由者，應於上訴期間屆滿後20日
內向本院補提理由書（均須按他造當事人之人數附繕本）「切勿
逕送上級法院」。
                                  書記官  劉子豪
中    華    民    國    98    年    12    月    18    日
附錄本案論罪科刑法條全文：
商業會計法第71條：
商業負責人、主辦及經辦會計人員或依法受託代他人處理會計事
務之人員有下列情事之一者，處五年以下有期徒刑、拘役或科或
併科新臺幣十五萬元以下罰金：
一、以明知為不實之事項，而填製會計憑證或記入帳冊。
二、故意使應保存之會計憑證、會計帳簿報表滅失毀損。
三、偽造或變造會計憑證、會計帳簿報表內容或毀損其頁數。
四、故意遺漏會計事項不為記錄，致使財務報表發生不實之結果
    。
五、其他利用不正當方法，致使會計事項或財務報表發生不實之
    結果。
稅捐稽徵法第43條：
教唆或幫助犯第四十一條或第四十二條之罪者，處三年以下有期
徒刑、拘役或科新台幣六萬元以下罰金。
稅務人員、執行業務之律師、會計師或其他合法代理人犯前項之
罪者，加重其刑至二分之一。
稅務稽徵人員違反第三十三條規定者，除觸犯刑法者移送法辦外
，處一萬元以上五萬元以下罰鍰。

司法院資訊處製作；財團法人民間司法改革基金會備份。
